臺灣高雄地方法院刑事判決　　　　　　　　　　　　九十三年度訴字第一二七二號
　　公　訴　人　臺灣高雄地方法院檢察署檢察官
　　被　　　告　甲○○
　　選任辯護人　楊昌禧　律師
　　　　　　　　唐小菁
　　　　　　　　陳慧敏
右列被告因違反稅捐稽徵法等案件，經檢察官提起公訴（九十二年度偵字第八八三四
號），本院判決如左：
    主  文
甲○○公司負責人為納稅義務人，以不正當方法逃漏稅捐，處有期徒刑月，如易科
罰金，以佰元折算壹日；又商業負責人共同連續以明知不實事項而填製會計憑證，
處有期徒刑肆月，如易科罰金，以佰元折算壹日。應執行有期徒刑陸月，如易科罰
金，以佰元折算壹日。
    事  實
一、甲○○係樺園營造股份有限公司（下稱樺園公司）董事長，為公司負責人，蘇慶
    東係華立營造有限公司（下稱華立公司）負責人（另行偵辦中），陳燈慎係千益
    玻璃有限公司（下稱千益公司）負責人（另行偵辦中），三人均為稅捐稽徵法所
    規定之納稅義務人，及商業會計法所規定之商業負責人。甲○○因承包工程發生
    糾紛，致公司財務狀況一時不佳，為逃漏營業稅捐，竟基於概括犯意，分別與蘇
    慶東、陳燈慎共同基於以明知為不實之事項而填製不實會計憑證之意思聯絡，以
    統一發票金額百分之八為代價，約定由蘇慶東、陳燈慎開立不實會計憑證之統一
    發票供樺園公司作為進項憑證以扣抵進項稅額。蘇慶東、陳燈慎遂分別基於幫助
    納稅義務人樺園公司逃漏營業稅之犯意，蘇慶東於九十一年八月間，指示不知情
    之會計張月馨以華立公司名義開立如附表一所示之不實會計憑證即統一發票四紙
    ；陳燈慎於九十一年七月間，指示不知情之會計以千益公司名義開立如附表二所
    示之不實會計憑證即統一發票一紙，先後交由甲○○交予不知情之會計郭麗丹，
    連續據以製作如附表三之不實會計憑證即轉帳傳票六紙，以之為進項憑證，於九
    十一年七、八月當期據以向高雄市國稅局申報扣抵營業稅，蘇慶東、陳燈慎以此
    不當方法幫助樺園公司逃漏營業稅，樺園公司合計共取得不實統一發票銷售額一
    千零六十五萬九千八百三十五萬元（含稅金額共計一千一百十九萬二千八百二十
    八元），並以上開不當方法逃漏九十一年七、八月份之營業稅計五十三萬二千九
    百九十三元（起訴書誤算為五十五萬九千六百四十一元），足生損害於稅捐稽徵
    機關對於課稅之正確及公平。嗣因法務部調查局航業海員調查處於九十二年四月
    間調查樺園公司承包高雄港海事工作船渠碼頭新建工程一案時，始發現上情。
二、案經法務部調查局航業海員調查處移送臺灣高雄地方法院檢察署檢察官偵查起訴
    。
    理  由
一、右揭樺園公司向華立公司、千益公司購買不實統一發票，進而逃漏樺園公司九十
    一年七、八月份營業稅之事實，業據被告甲○○於本院審理時坦承不諱，核與證
    人即華立公司負責人蘇慶東、千益公司負責人陳燈慎、樺園公司會計郭麗丹於警
    詢及偵查中之證述情節、證人即華立公司會計張月馨、陳燈慎之妻周淑真、樺園
    公司會計陳素敏於警詢中證稱之情節均大致相符，並有如附表一、二所示之統一
    發票共五紙、如附表三所示之樺園公司轉帳傳票六紙、樺園公司董監事名冊、千
    益公司中國國際商業銀行東高雄分行帳號存摺及其明細、樺園公司華僑銀行前鎮
    分行帳號存摺及其明細、樺園公司臺灣博愛分行帳號存摺及其明細在卷可稽。又
    被告以上開統一發票為進項憑證，共計逃漏九十一年七、八月份之營業稅五十三
  萬二千九百九十三元，復有財政部高雄市國稅局九十三年三月二十三日財高國稅
    審三字第○九三○○○九九六九號函及所附營業稅年度資料查詢作業（逐筆發票
    明細）資料一份、同局九十三年七月十五日財高國稅審三字第○九三○○四五一
    ○九號函附卷可稽，足認被告之自白與事實相符，洵堪採為論罪科刑之依據。本
    件事證明確，被告犯行堪以認定，應依法論科。
二、按稅捐稽徵法第四十七條第一款將納稅義務人公司應受罰徒刑部分，轉嫁於該公
    司負責人，該公司負責人乃屬代罰之性質，其既非逃漏稅捐之納稅義務人，亦非
    因其本身之犯罪行為而受罰。而刑法第五十五條之牽連犯，必須同一犯罪主體，
    犯一罪而其方法或結果行為另犯他罪，始克相當，公司負責人基於上述代罰原理
    所犯稅捐稽徵法第四十七條第一款之罪，與其本人為犯罪主體所犯其他罪名之間
    ，自不生牽連犯之關係（最高法院九十三年度台上字第三○三一號判決意旨參照
    ）。又會計憑證，依其記載之內容及其製作之目的，亦屬文書之一種（偶然文書
    ），凡商業負責人、主辦及經辦會計人員或依法受託代他人處理會計事務之人員
    ，以明知為不實事項而填製會計憑證或記入帳冊者，即該當商業會計法第七十一
    條第一款之罪，本罪乃刑法第二百十五條業務上文書登載不實罪之特別規定；刑
    法偽造文書罪章，係為保護文書之公共信用而設，其處罰雖分別偽造與登載不實
    而異其規定，但均以足生損害於公眾或他人為要件，此與本條（商業會計法第七
    十一條）之罪並無此項規定之情形並不相同，自應優先適用本條（九十二年度台
    上字第三六七七號判決意旨參照）。查被告甲○○為樺園公司董事長，為商業會
    計法第四條規定之商業負責人，又轉帳傳票及統一發票均係商業會計法所稱之商
    業會計憑證，被告與華立公司負責人蘇慶東、千益公司負責人陳燈慎，分別就華
    立公司開立如附表一所示不實統一發票、千益公司開立如附表二所示不實統一發
    票之行為，及樺園公司據以填製如附表三之轉帳傳票，進而以之為進項憑證，使
    樺園公司因而逃漏營業稅之行為，係犯商業會計法第七十一條第一款之填製不實
    會計憑證罪及稅捐稽徵法第四十七條第一款之罪，依同法第四十一條論科。被告
    分別與陳燈慎、蘇慶東二人就填製附表一、二不實會計憑證部分，各有犯意聯絡
    及行為分擔，而共同實施犯罪，依刑法第三十一條第一項規定，論以違反商業會
    計法之共同正犯。又被告利用不知情之會計填製不實之會計憑證即轉帳傳票，為
    填製不實會計憑證罪之間接正犯。被告先後多次以明知不實之事項而填製統一發
    票及轉帳傳票之會計憑證，時間緊接，所犯罪名相同，顯係出於概括之犯意為之
    ，為連續犯，爰依刑法第五十六條之規定以一罪論，並加重其刑。被告所犯商業
    會計法第七十一條第一款之填製不實會計憑證罪、稅捐稽徵法第四十七條第一款
    、第四十一條之罪間，犯意各別，行為互殊，應分論併罰。爰審酌被告係因工程
    糾紛致公司一時財務不佳而犯本罪之動機，犯後坦承犯行，態度尚佳，並於被查
    獲後之九十二年五月十五日就一千零六十一萬九千零六十元（四萬零七百七十五
    元未申報）申報進貨退出及折讓，有財政部高雄市國稅局九十三年三月二十三日
    財高國稅審三字第○九三○○○九九六九號函及所附營業稅年度資料查詢作業（
    逐筆發票明細）資料一份、九十三年七月十五日財高國稅審三字第○九三○○四
    五一○九號函附卷可稽，顯有悔意等一切情狀，量處如主文所示之刑，並諭知易
    科罰金之折算標準，且定其應執行之刑及諭知易科罰金之折算標準。
三、被告主張其有稅捐稽徵法第四十八條之一免除其刑之適用及刑法第二十七條中止
    犯減輕或免除其刑之適用，然查，按「納稅義務人自動向稅捐稽徵機關補報並補
    繳所漏稅款者，凡屬未經檢舉、未經稽徵機關或財政部指定之調查人員進行調查
    之案件，左列之處罰一律免除；其涉及刑事責任者，並得免除其刑：一本法第四
    十一條至第四十五條之處罰。二各稅法所定關於逃漏稅之處罰。」，固為稅捐稽
    徵法第四十八條之一第一項所規定，然依財政部賦稅署八十一年七月二十二日台
    稅二發第八一○八○四五三一號函所規定：「貴組於接獲檢舉偵辦虛設行號之案
    件，對涉及下手營業人取得該虛設行號之不實統一發票，作為進項憑證虛報進項
    稅額，貴組如已查獲並取得具體證據，應以貴組查獲該具體違章證物之日為調查
    基準日，如須移請稽徵機關查核始能確定營業人是否逃漏稅捐者，其調查基準日
    ，應依前項規定，以稽徵機關函查日為準。」，認經法務部調查局查獲，並取得
    具體證據者，應以調查局所屬相關單位查獲該具體違章證物之日為調查基準日，
    此一函示之見解，與上開稅捐稽徵法第四十八條之一第一項規定之意旨，並無抵
    觸，並合其立法目的，自得予以援用（參最高行政法院九十一年判字第一五七一
    號判決意旨），本件被告上開犯行於九十二年四月二十二日即為法務部調查局航
    業海員調查處高雄站經訊問蘇慶東、陳燈慎後具體查獲，被告係於九十二年五月
    十五日始申報進貨退出及折讓，亦有財政部高雄市國稅局九十三年七月十五日財
    高國稅審三字第○九三○○四五一○九號函及檢附之高雄市營業人銷售額與稅額
    申報書一紙附卷可稽；次按會計憑證，依其記載之內容及其製作之目的，亦屬文
    書之一種（偶然文書），凡商業負責人、主辦及經辦會計人員或依法受託代他人
    處理會計事務之人員，以明知為不實事項而填製會計憑證或記入帳冊者，即該當
    商業會計法第七十一條第一款之罪，本罪乃刑法第二百十五條業務上文書登載不
    實罪之特別規定。然刑法偽造文書罪章，係為保護文書之公共信用而設，其處罰
    雖分別偽造與登載不實而異其規定，但均以足生損害於公眾或他人為要件，此與
    本條（商業會計法第七十一條）之罪並無此項規定之情形並不相同，自應優先適
    用本條。良以商業會計法第三十三條明定：「非根據真實事項，不得造具任何會
    計憑證，並不得在帳簿表冊作任何記錄。」，倘明知尚未發生之事項，不實填製
    會計憑證或記入帳冊，即符合本法第七十一條第一款之犯罪構成要件，立法認上
    開行為當然足生損害於他人或公眾，不待就具體個案審認其損害之有無，故毋庸
    明文規定，否則不足達成促使商業會計制度步入正軌，商業財務公開，以取信於
    大眾，促進企業資本形成之立法目的，反足以阻滯商業及社會經濟之發展。從而
    會計人員等主體，就明知尚未發生之不實事項，一有填製會計憑證或記入帳冊之
    行為，犯罪即已成立，不因事後該事項之發生或成就，而得追溯以解免其罪責（
    最高法院九十二年度台上字第三六七七號判決意旨參照）。是被告既已填製不實
    會計憑證且於九十一年七、八月當期以之為進項憑證申報扣抵營業稅，事後雖有
    申報進貨退出及折讓，其上開犯罪既已完成即無中止犯之適用。從而，被告上開
    主張，容有誤解，併予指明。
四、公訴意旨略以：被告取得附表一、二之不實會計憑證即統一發票後，交予不知情
    之會計郭麗丹，連續據以製作如附表三之不實會計憑證即轉帳傳票並記入帳冊，
    以之為進項憑證，據以向高雄市國稅局申報扣抵營業稅，樺園公司合計共取得不
    實統一發票金額共計一千一百十九萬二千八百二十八元，並以上開不當方法逃漏
    營業稅計五十五萬九千六百四十一元，足生損害於稅捐稽徵機關對於課稅之正確
    及公平，因認被告涉犯商業會計法第七十一條第一款之以明知為不實事項而記入
    帳冊罪嫌等語。按犯罪事實應依證據認定之，無證據不得認定犯罪事實，刑事訴
    訟法第一百五十四條第二項定有明文。又刑事訴訟法第一百六十一條已於九十一
    年二月八日修正公布，修正後同條第一項規定：檢察官就被告犯罪事實，應負舉
    證責任，並指出證明之方法。因此，檢察官對於起訴之犯罪事實，應負提出證據
    及說服之實質舉證責任。倘其所提出之證據，不足為被告有罪之積極證明，或其
    指出證明之方法，無從說服法官以形成被告有罪之心證，基於無罪推定之原則，
    自應為被告無罪判決之諭知，亦有最高法院九十二年度台上字第一二八號判例可
    參。經查，公訴人認被告涉犯前開罪嫌，無非以附表一、二之統一發票及樺園公
    司轉帳傳票為論據，然統一發票及轉帳傳票均屬會計憑證，卷內資料及扣案文件
    亦複查無將此不實會計憑證記入商業會計法第二十條至第二十三條所定之帳簿之
    資料，公訴人所提之證據，尚不足為此部分有罪之積極證明，衡諸前揭法條意旨
    ，本應為無罪之諭知，惟公訴意旨既認此部分與前開商業會計法論罪科刑部分為
    實質上一罪之關係，爰不另為無罪之諭知，附此敘明。
據上論斷，應依刑事訴訟法第二百九十九條第一項前段、稅捐稽徵法第四十七條第一
款、第四十一條，商業會計法第七十一條第一款，刑法第十一條前段、第二十八條、
第三十一條第一項、第五十六條、第五十一條第五款、四十一條第一項前段，罰金罰
鍰提高標準條例第一條前段、第二條，判決如主文。
本案經檢察官鄧定強到庭執行職務。
中      華      民      國    九十三    年      九      月    二十二    日
                              臺灣高雄地方法院刑事第四庭
                                  審判長法  官    吳永宋
                                        法  官    洪能超
                                        法  官    黃惠玲
右正本證明與原本無異。
如不服本判決，應於判決送達後十日內，向本院提出上訴狀。
                                        書記官    林秀珍
中    華    民    國      九十三      年      九      月     二十二     日
附表一：華立公司開立之不實會計憑證「統一發票」
┌──┬─────────┬──────────────┬──────────┐
│編號│ 發票日           │發票金額（含稅）            │ 發票號碼           │
│    │                  ├──────────────┤                    │
│    │                  │銷售額                      │                    │
├──┼─────────┼──────────────┼──────────┤
│一  │九十一年七月五日  │二百六十九萬零三百六十三元  │ＮＺ00000000│                      │                    │
│    │                  ├──────────────┤                    │
│    │                  │二百五十六萬二千二百五十元  │                    │
├──┼─────────┼──────────────┼──────────┤
│二  │九十一年七月二十日│二百五十九萬二千一百八十八元│ＮＺ00000000│                      │                    │
│    │                  ├──────────────┤                    │
│    │                  │二百四十六萬八千七百五十元  │                    │
├──┼─────────┼──────────────┼──────────┤
│三  │九十一年八月五日  │二百六十三萬九千七百元      │ＮＺ00000000│                    ＮＺ00000000                        │
│    │                  ├──────────────┤                    │
│    │                  │二百五十一萬四千元          │                    │
├──┼─────────┼──────────────┼──────────┤
│四  │九十一年八月二十日│二百六十二萬八千三百五十五元│ＮＺ00000000│                        萬二千一百八十八元  ＮＺ00000000
│    │                  ├──────────────┤                    │
│    │                  │二百五十萬三千一百九十五元  │                    │
└──┴─────────┴──────────────┴──────────┘
附表二：千益公司開立之不實會計憑證「統一發票」
┌──┬─────────┬──────────────┬──────────┐
│編號│ 發票日           │發票金額（含稅）            │ 發票號碼           │
│    │            ├──────────────┤                    │
│    │                  │銷售額                      │                    │
├──┼─────────┼──────────────┼──────────┤
│一  │九十一年七月十四日│六十四萬二千二百二十二元    │ＮＺ00000000│                      │                    │
│    │                  ├──────────────┤                    │
│    │                  │六十一萬一千六百四十元      │                    │
└──┴─────────┴──────────────┴──────────┘
附表三：樺園公司填製之不實會計憑證「轉帳傳票」
┌──┬────┬────┬──────────────┬──────────────┐
│編號│傳票日期│傳票號碼│借方金額（元）              │貸方金額（元）              │
├──┼────┼────┼──────────────┼──────────────┤
│一  │91.7.24 │00000000│六十四萬二千二百二十四元    │六十四萬二千二百二十四元    │
├──┼────┼────┼──────────────┼──────────────┤
│二  │91.7.20 │00000000│二百五十九萬二千一百八十八元│二百五十九萬二千一百八十八元│
├──┼────┼────┼──────────────┼──────────────┤
│三  │91.9.2  │空白    │二百五十九萬二千一百八十八元│二百五十九萬二千一百八十八元│
├──┼────┼────┼──────────────┼──────────────┤
│四  │91.8.5  │00000000│二百六十三萬九千七百元      │二百六十三萬九千七百元      │
├──┼────┼────┼──────────────┼──────────────┤
│五  │91.7.5  │00000000│二百六十九萬零三百六十三元  │二百六十九萬零三百六十三元  │
├──┼────┼────┼──────────────┼──────────────┤
│六  │91.8.21 │00000000│二百六十九萬零三百六十三元  │二百六十九萬零三百六十三元  │
└──┴────┴────┴──────────────┴──────────────┘
附錄：本案論罪科刑法條全文
稅捐稽徵法第四十七條：
本法關於納稅義務人、扣繳義務人及代徵人應處徒刑之規定，於左列之人適用之：
一、公司法規定之公司負責人。
二、民法或其他法律規定對外代表法人之董事或理事。
三、商業登記法規定之商業負責人。
四、其他非法人團體之代表人或管理人。
稅捐稽徵法第四十一條：
納稅義務人以詐術或其他不正當方法逃漏稅者，處五年以下有期徒刑、拘或科或併科
新臺幣六萬元以下罰金。
商業會計法第七十一條：
商業負責人、主辦及經辦會計人員或依法受託代他人處理會計事務之人員有左列情事
之一者，處五年以下有期徒刑、拘役或科或併科新台幣十五萬元以下罰金：
一、以明知為不實之事項，而填製會計憑證或記入帳冊者。
二、故意使應保存之會計憑證、帳簿報表滅失毀損者。
三、意圖不法之利益而偽造、變造會計憑證、帳簿報表內容或撕毀其頁數者。
四、故意遺漏會計事項不為記錄，致使財務報表發生不實之結果者。
五、其他利用不正當方法，致使會計事項或財務報表發生不實之結果者
